【裁判字號】    90,台上,6787
【裁判日期】    901107
【裁判案由】    殺人
【裁判全文】
最高法院刑事判決                                九十年度台上字第六七八七號
    上訴人  甲○○
右上訴人因殺人案件，不服台灣高等法院中華民國九十年八月二十二日第二審判決（
九十年度上訴字第二一一二號，起訴案號：台灣基隆地方法院檢察署八十九年度偵字
第二一四一、二一四二、二一六六號），提起上訴，本院判決如左：
    主  文
原判決撤銷，發回台灣高等法院。
    理  由
本件原判決認定：上訴人甲○○（台語綽號『賊仔挽』）、林昭銘（台語綽號『二頭
』）本係好友，二人前因口角而心存怨隙，交誼破裂。民國八十九年五月十九日晚間
八時許，上訴人偕同友人藍鳳凰（台語綽號『爛肚凰』，業經第一審法院論以殺人罪
判處有期徒刑拾貳年，褫奪公權陸年確定）與不知情之友人陳燦燁（台語綽號『賊仔
華』）、鄭正乾（台語綽號『大陸仔』，業經檢察官不起訴處分確定）至基隆市○○
路九十一號陳明寶所經營之「老店新開張」小吃店內飲酒聊天，席間，鄭正乾於同日
晚間九時三十分許，以電話邀約其好友林昭銘至該店一敘，上訴人得知後，因其早已
對林昭銘心生不滿，認報復之機不可失，乃起意欲將林昭銘殺害，而暗中進入該店廚
房，將陳明寶所有插置於碗櫥櫃內碗盤縫隙間準備供殺魚所用之鋒利尖刀一把取出，
藏放於碗櫥櫃旁料理桌之砧板上，其上則以陳明寶所有供擦拭、覆蓋碗盤所用之抹布
加以遮蓋，佈置妥當後，上訴人於同日晚間九時四十分許，將藍鳳凰招至該店門外之
電線桿旁，以手摟住藍鳳凰之肩膀，告訴藍鳳凰稱其已將尖刀一把，以抹布遮蓋藏放
於該店廚房碗櫥櫃旁之砧板上，教唆藍鳳凰持該把尖刀刺殺林昭銘，藍鳳凰因受上訴
人之教唆，而萌生殺害林昭銘之犯意，嗣林昭銘偕同友人張宜昌、宋莉夫婦抵達，上
訴人、藍鳳凰乃與林昭銘、張宜昌、宋莉一同進入小吃店內繼續飲酒聊天。當晚除鄭
正乾以電話邀約林昭銘前來一敘外，陳燦燁另以電話邀約陳明寶之胞弟陳慶榮前來商
談辦理護照事宜，鄭正乾之不知情友人楊杰亦前來清償其積欠鄭正乾之借款新台幣二
萬元，並有一名不知情之綽號「阿仁」成年男子前來與在座之人飲酒聊天，張宜昌、
宋莉夫婦則因事於當晚九時五十五分許離開。同日晚間十時許，上訴人、藍鳳凰、陳
燦燁、鄭正乾、林昭銘、陳慶榮、楊杰及「阿仁」於飲酒聊天之際，藍鳳凰基於之前
受上訴人教唆所萌生之殺害林昭銘犯意，獨自進入該店廚房內，依上訴人先前之指示
取出該把以抹布遮蓋藏放於砧板上之尖刀，悄悄走至林昭銘背後，趁林昭銘坐在椅子
上與他人飲酒聊天而不注意之際，以臺語咒罵一句「幹你娘，被你欺負的很慘」後，
以右手持刀，採取由右往左、由下往上、由後往前之方式，先朝林昭銘之右後背部猛
刺一刀（位於頭頂下方四十四公分、右側八公分處），致林昭銘受有右後第九根、第
十根肋骨切斷，深及肝臟十五公分併有腹部約三千公撮出血血塊之傷害，林昭銘因劇
痛而失去反抗能力，藍鳳凰猶未罷手，將該刀拔出後，復以由左往右、由上往下、由
後往前之方式，朝林昭銘之左肩處猛刺一刀，並往後拖刀約一‧三公分長，致林昭銘
受有左肩三公分創傷及長約一‧三公分之拖刀痕，深達十八公分及於皮下組織等傷害
，藍鳳凰嗣以左手按住林昭銘之肩膀欲將該刀拔出而不慎劃傷自己之左手大拇指，陳
慶榮見狀，趁機搶下藍鳳凰手上之尖刀，藍鳳凰始未能繼續刺殺林昭銘，楊杰則跑出
店外招攔計程車，陳慶榮、鄭正乾一同攙扶林昭銘上車，並由鄭正乾護送林昭銘至國
軍基隆醫院救治，再轉往財團法人長庚紀念醫院基隆分院急救，藍鳳凰則因左手大拇
指流血不止，自行離開該店，前往財團法人長庚紀念醫院基隆分院治療，上訴人、陳
燦燁、楊杰及「阿仁」先後相繼離去。八十九年五月二十日下午十二時二十分，林昭
銘因出血性休克不治死亡後，警方乃逮捕藍鳳凰，警方並於「老店新開張」小吃店內
扣得陳明寶所有供擦拭現場血跡所用之抹布四條及藍鳳凰持以刺殺林昭銘所用之尖刀
一把等情。因而維持第一審論上訴人以教唆殺人罪，判處有期徒刑拾貳年，褫奪公權
陸年之判決，駁回上訴人之第二審上訴，固非無見。
惟查：(一)事實審法院依職權調查所得之證據，如其內容或對同一待證事實之價值不相
一致時，自應依論理及經驗法則加以取捨，形成心證，於判決書之理由欄內詳予說明
，以憑認定事實；否則，如就此等證據未加取捨，全部採為認定犯罪事實之依據，而
未說明理由，即有證據上理由矛盾及理由不備之違法。原判決事實欄雖認定本件僅藍
鳳凰一人著手殺人，並於理由欄載稱：上訴人指示藍鳳凰持該刀刺殺林昭銘之事實，
迭據藍鳳凰於警訊及偵查中供述明確，有其八十九年五月二十日晚間六時十五分警訊
筆錄及檢察官八十九年五月二十一日下午二時三十分訊問筆錄在卷可按（原判決第五
頁倒數第五至三行），惟證人藍鳳凰於上開筆錄除供述上訴人有教唆之犯行外，並於
八十九年五月二十日晚間六時十五分警訊時供稱：「胸部一刀是甲○○剌殺的，我親
眼看到的，也是拿藍波刀殺的」，嗣於檢察官八十九年五月二十一日下午訊問時，仍
稱：「背後那一刀是張國容（榮）以藍波刀剌」「我先動手，『張』（上訴人）才動
刀。他（被害人）站起來後，才被『張』前後剌他……我先殺『林』，後來『張』又
殺他……『張』行兇時，我也有看到。」各等語，有前開警訊筆錄及檢察官偵查筆錄
可憑（見偵字第二一四一號卷第九頁背面及偵字第二一四二號卷第三頁、第五頁背面
），原判決就證人藍鳳凰上開不同之陳述，究竟應如何取捨，既未於理由內詳予說明
論斷，復併採為其認定犯罪之憑據，自有證據上理由矛盾之違法。(二)有罪之判決書，
對於被告有利之證據不採納者，應記載其理由，刑事訴訟法第三百十條第二款定有明
文。原判決雖認定：藍鳳凰與被害人林昭銘僅係點頭之交，雙方並不熟識，亦從無仇
恨過節，此經藍鳳凰於警訊及偵審中多次自承在卷，若非經由被告甲○○之教唆，藍
鳳凰不可能起意持刀殺人等旨，惟證人藍鳳凰於原審調查時證稱：「本案是我做的，
與他無關……有幫派的人要我咬甲○○下來，否則要剁掉我的手、腳，所以我以前才
會說是他教唆的。那時是因喝酒時有人打大哥大給我，我收聽中斷，死者取笑我，我
很生氣，要去廁所時，經過廚房看到菜刀就拿起來殺他」等語（見原審卷第四十八頁
），果證人藍鳳凰之該部分證言屬實，應於上訴人有利，原審對此有利上訴人之證據
究竟如何不足採取，並未說明其理由，遽行判決，其所踐行之訴訟程序，即屬於法有
違。上訴意旨執以指摘，為有理由，應認原判決有撤銷發回之原因。
據上論結，應依刑事訴訟法第三百九十七條、第四百零一條，判決如主文。
中      華      民      國     九十     年     十一     月      七      日
                              最高法院刑事第十一庭
                                  審判長法官  林  增  福
                                        法官  邵  燕  玲
                                        法官  吳  昆  仁
                                        法官  陳  世  雄
                                        法官  惠  光  霞
      右正本證明與原本無異
                                              書  記  官
中      華      民      國     九十     年     十一     月     十三     日


司法院資訊處製作；財團法人民間司法改革基金會備份。
